臺灣新北地方法院民事判決
110年度訴字第406號
原      告  林以崙（原名林廷聰）
                      住臺北市○○區○○路○段000巷00號00樓之0





            林淑容（即林成陸之繼承人）



            林延磬  

            林富儀  

            林鈺芳  

            林澤裕  

            林澤均  

            林澤文  

            謝鳳圓  

                     
            林家弘  

                     
            林家正  

                     
前列十一人
共      同
訴訟代理人  蔡尚謙律師
被      告  林茂森(即林殿滉之繼承人)

            陳明月(即林殿滉之繼承人)


            林煒倫(即林殿滉之繼承人)

            林姿宜(即林殿滉之繼承人)

            林麗珠(即林殿滉之繼承人)


            陳林麗霞(即林殿滉之繼承人)

            江明鐘(即林殿滉之繼承人)


            江奇峰(即林殿滉之繼承人)

            江基銘(即林殿滉之繼承人)



            林美良(即林殿滉之繼承人)
                    
            林美玲(即林殿滉之繼承人)

            詹福來  
上列當事人間請求分割提存物事件，經本院於民國111年2月14日
言詞辯論終結，判決如下：
    主      文
一、兩造共有之本院提存所101年度存字第1912號清償提存事件
    之提存物新臺幣672,611元及提存期間之利息，應由兩造依
    如附表提存金取得比例欄所示之比例分配取得。
二、訴訟費用由兩造依如附表訴訟費用負擔比例欄所示之比例負
    擔。
    事實及理由
壹、程序部分：
一、按訴狀送達後，原告不得將原訴變更或追加，但擴張或減縮
    應受判決事項之聲明者，不在此限，民事訴訟法第255條第1
    項第3款定有明文。次按，不變更訴訟標的，而補充或更正
    事實上或法律上之陳述者，非為訴之變更或追加，民事訴訟
    法第256條定有明文。經查，原告起訴時原列詹福來、林殿
    滉為被告，並載明林殿滉已死亡，請求查詢林殿滉之繼承人
    ，並請求兩造共有之101年度存字第1912號提存物，准予分
    割。嗣以民國110年5月13日民事變更追加訴之聲明狀、110
    年5月14日民事補正狀、110年9月11日民事陳報㈡狀，變更聲
    明為本院提存所101年度存字第1912號之提存物新臺幣（下
    同）673,611元及提存期間之利息，應由原告依應有部分比
    例分配取得，並補正原共有人林殿滉之繼承人姓名為林茂森
    、陳明月、林煒倫、林姿宜、林麗珠、陳林麗霞、江明鐘、
    江奇峰、江基銘、林美良及林美玲(見本院卷一第16頁、第7
    7頁、第80頁，本院卷二第21頁至第22頁)，及提出繼承系統
    表、除戶謄本、戶籍謄本存卷為佐（見本院卷一第81頁、第
    89頁至第109頁、第177頁、第179頁）。嗣於111年2月14日
    言詞辯論期日再當庭變更聲明為兩造共有之本院提存所101
    年度存字第1912號提存物672,611元及提存期間之利息(下稱
    系爭提存物)准予分割，分割方式依本院卷一第265頁至第26
    7頁建物謄本所示之應有部分比例分配。核上開聲明之變更
    為擴張或減縮應受判決事項之聲明，應予准許。至於原告補
    正林殿滉繼承人之姓名，則為補充及更正事實上之陳述，依
    上揭說明，並未變更訴訟標的，非為訴之變更或追加，復此
    敘明。 
二、被告林茂森、陳明月、林煒倫、林姿宜、林麗珠、陳林麗霞
    、江明鐘、江奇峰、江基銘、林美良、林美玲均未於最後言
    詞辯論期日到場，皆核無民事訴訟法第386條所列各款情形
    ，爰依原告之聲請，由其一造辯論而為判決。
貳、實體部分：
一、原告主張：
　㈠原告林淑容之被繼承人林成陸、原告林以崙(原名林廷聰)、
    林延磬、林富儀、林鈺芳、林澤裕、林澤均、林澤文、謝鳳
    圓、林家弘、林家正、被告詹福來，及被告林茂森、陳明月
    、林煒倫、林姿宜、林麗珠、陳林麗霞、江明鐘、江奇峰、
    江基銘、林美良、林美玲等11人之被繼承人林殿滉為「三重
    二重疏洪道兩側附近地區市地重劃案」内，建物門牌新北市
    ○○區○○○○街00號建物（下稱系爭建物)之共有人，應有部分
    如附表所示。
　㈡因新北市市地重劃徵收土地之故，系爭建物之共有人於101年
    11月收到新北市政府101年10月29日北府地劃字第101280492
    5號函通知全體共有人領取補償救濟金(即系爭提存物)，因
    被告不同意領取補償救濟金而逾期未領，故本案補償救濟金
    業經新北市政府至鈞院提存所依法提存（案號為101年度存
    字第1912號）。又依前開通知，應領補償救濟金總額為673,
    611元，扣除提存手續費1,000元，實際提存金額為672,611
    元。
　㈢因系爭提存物為兩造間分別共有，而兩造間就系爭提存物並
    無不能分割之約定，原告自得依民法第823條、第824條及提
    存法第12條規定，請求分割系爭提存物等語。
　　並聲明：兩造共有之鈞院提存所101年度存字第1912號提存
    物672,611元及提存期間之利息准予分割，分割方式依鈞院
    卷一第265頁至267頁建物謄本(詳如附表)所示之應有部分比
    例分配。
二、被告則以：
　㈠被告詹福來部分：拆遷補償費先前領過一次，本案是第二次
    補償救濟金，第一次的時候是代理領款，係由林成陸及被告
    林茂森、林澤均3人領款，但被告詹福來沒拿到錢，嗣後經
    新北市政府調解不成，新北市政府才將本案款項提存，希望
    錢可以釐清，第一次補償救濟金被其他共有人領走的錢，希
    望可以釐清一起計算等語置辯。　　
　㈡被告林茂森、陳明月、林煒倫、林姿宜、林麗珠、陳林麗霞
    、江明鐘、江奇峰、江基銘、林美良、林美玲經合法通知，
    均未於言詞辯論期日到場，亦未提出書狀作何聲明或陳述。
三、本院之判斷：
  ㈠按各共有人，除法令另有規定外，得隨時請求分割共有物，
    但因物之使用目的不能分割或契約訂有不分割之期限者不在
    此限；共有物之分割，依共有人協議之方法為之；分割之方
    法不能協議決定，或於協議決定後因消滅時效完成經共有人
    拒絕履行者，法院得因任何共有人之請求，命為下列之分配
    ：以原物分配於各共有人。但各共有人均受原物之分配顯
    有困難者，得將原物分配於部分共有人。原物分配顯有困
    難時，得變賣共有物，以價金分配於各共有人；或以原物之
    一部分分配於各共有人，他部分變賣，以價金分配於各共有
    人，民法第823條第1項、第824條第1項、第2項分別定有明
    文。是共有物之協議分割與裁判分割皆以消滅各共有人就共
    有物之共有關係為目的；且裁判分割，係以各共有人無法達
    成協議，或協議決定後因消滅時效完成經共有人拒絕履行為
    前提。亦即，原告提起裁判分割共有物之訴訟，請求裁判分
    割之對象應為兩造所分別共有或公同共有，並以未經兩造協
    議分割或於協議決定後因消滅時效完成經共有人拒絕履行為
    要件。再由民法第817條第1項、第827條第1項及第831條之
    規定可悉，分別共有或公同共有之標的為物（包括動產或不
    動產）或權利，至於債務則不與焉。
  ㈡經查，系爭建物之共有人為林殿滉（應有部分1/3）、林成陸
    （應有部分1/12+1/48）、林延磬（應有部分1/12+1/48）、
    林富儀（應有部分1/42）、林鈺芳（應有部分1/42）、林澤
    裕（應有部分1/21）、林澤均（應有部分1/21）、林澤文（
    應有部分1/21）、謝鳳圓（應有部分1/36）、林家弘（應有
    部分84/1728)、林家正（應有部分7/144）、林廷聰（應有
    部分6/63）、詹福來（應有部分1/21），有土地建物查詢資
    料在卷可參(見本院卷一第265頁至第267頁)，而林殿滉、林
    成陸已分別於86年1月26日、106年3月18日死亡，林殿滉之
    繼承人為被告林茂森、陳明月、林煒倫、林姿宜、林麗珠、
    陳林麗霞、江明鐘、江奇峰、江基銘、林美良及林美玲，林
    成陸之繼承人為原告林淑容；此外，林廷聰更名為林以崙；
    有林殿滉及林成陸繼承系統表、除戶謄本、繼承人之戶籍謄
    本、家事法庭查詢表及兩造戶籍謄本等件為證（見本院卷一
    第49頁至第51頁、第81頁、第85頁至第109頁、第177頁至第
    179頁，本院卷二第23頁至第137頁、第145頁至第151頁、第
    223頁）。而系爭建物經政府重劃拆除後，有給予補償費及
    拆除獎勵金等事實，業據原告提出新北市政府101年10月29
    日北府地劃字第1012804925號函、新北市三重二重疏洪道兩
    側附近地區市地重劃案開發案合法建築物補償費清冊（西岸
    ）等件為證（見本院卷一第43頁至第45頁），並有新北市政
    府地政局110年5月25日新北地劃字第1100991420號函、新北
    市政府工務局110年9月27日新北工使字第1101797576號函、
    110年12月14日新北工使字第1102373942號函、新北市政府
    地政局110年10月4日新北地劃字第1101848733號函、111年1
    月11日新北地劃字第1110036809號函在卷可考（見本院卷一
    第111頁至第123頁，本院卷二第191頁至第221頁、第267頁
    、第271頁至第285頁），且經本院職權調取本院提存所101
    年度存字第1912號全卷核閱無訛。而就系爭建物經政府重劃
    拆除後，有給予補償費及拆除獎勵金，目前在提存所内的補
    償費及獎勵金金額為672,611元和利息，而系爭提存物應由
    建物共有人共有，為兩造所不爭執（見本院卷二第327頁）
    ，自堪認為真實。　　
  ㈢則系爭提存物業經新北市政府以兩造為受領權人辦理提存，
    依前揭規定及說明，補償費及獎勵金等寄託在本院提存所之
    提存款與孳息，應屬兩造共有。而本件審理中，除被告詹福
    來曾到庭陳述意見外，其餘被告皆未曾提出書狀或到場表示
    意見，顯無法協議分割情節以觀，足認兩造無法就共有之系
    爭提存物達成分割協議，且系爭提存物為金錢，客觀上無不
    能分割之事由，亦無因物之使用目的不能分割或契約訂有不
    分割之期限情事，是原告訴請分割系爭提存物，為有理由，
    應予准許。
  ㈣而原告主張按應有比例之分割方式，被告詹福來無表示意見
    ，其餘被告經本院合法通知，未於言詞辯論期日到場，亦未
    具狀為任何聲明及陳述等情，本院斟酌新北市政府新建工程
    處辦理本件補償救濟金之發放乃係依據「新北市興辦公共工
    程用地地上物拆遷補償救濟自治條例」所訂定之「新北市政
    府辦理公共工程地上物查估拆遷補償救濟標準」而為辦理，
    上開自治條例關於建築改良物及農作改良物之補償救濟金之
    領取權人雖未有規定，然參諸補償救濟之目的在於填補所有
    權人及使用收益權人之損失。是以，系爭提存物既然係為補
    償系爭建物之權利人，系爭提存物之分割亦應以系爭建物共
    有人之應有部分為據。從而，應認兩造係依如附表所示之應
    有部分比例共有系爭提存物之債權，而應依應有部分比例計
    算，以如附表提存金取得比例欄所示比例分配取得系爭提存
    物，爰判決如主文第1項所示。
  ㈤至於被告詹福來雖辯稱系爭建物前次補償救濟金係遭林成陸
    及被告林茂森、林澤均3人代理領款，而林成陸及被告林茂
    森、林澤均3人領款後未分配予被告詹福來，故希望能一併
    計算等語，惟查，補償救濟金為金錢，核其性質非不可分，
    從新北市政府分次發放等情亦可得知，則若依被告詹福來所
    稱，林成陸及被告林茂森、林澤均3人曾代為領款，且領款
    後未分配予共有人等語，則該3人所領之款項亦應屬系爭提
    存物以外之共有物，且因尚未協議分割或裁判分割，應仍屬
    共有人所共有，而應由共有人另為共有物之分割協議或聲請
    裁判分割，尚無從於本件一併計算，併此敘明。
  ㈥末按分割共有物之訴，核其性質，兩造本可互換地位，本件
    原告之起訴雖於法有據，然被告之應訴乃法律規定所不得不
    然，其所為抗辯自為伸張或防衛權利所必要，是以本院認本
    件之訴訟費用，應由兩造各按如附表所示訴訟費用負擔比例
    欄所示比例分擔較為公允，爰判決如主文第2項所示。
四、訴訟費用負擔之依據：民事訴訟法第80條之1、第85條第1項
    但書、第2項。
中　　華　　民　　國　　111 　年　　3 　　月　　10　　日
                  民事第七庭    法　官　謝宜雯
以上正本係照原本作成
如對本判決上訴，須於判決送達後20日內向本院提出上訴狀。如
委任律師提起上訴者，應一併繳納上訴審裁判費。
中　　華　　民　　國　　111 　年　　3 　　月　　10　　日
                                書記官　劉德玉
附表
編號 新北市○○區○○○段○○○○段00○號（門牌號碼新北市○○區○○○○街00號）建物 共有人 就左列建物之應有部分比例 提存金取得比例 訴訟費用負擔比例 1 林以崙 6/63 6/63 6/63 2 林淑容(即林成陸之繼承人) 1/12+1/48 5/48 5/48 3 林延磬 1/12+1/48 5/48 5/48 4 林富儀 1/42 1/42 1/42 5 林鈺芳 1/42 1/42 1/42 6 林澤裕 1/21 1/21 1/21 7 林澤均 1/21 1/21 1/21 8 林澤文 1/21 1/21 1/21 9 謝鳳圓 1/36 1/36 1/36 10 林家弘 84/1728 84/1728 84/1728 11 林家正 7/144 7/144 7/144 12 林茂森(即林殿滉之繼承人) 公同共有1/3　 　 　 　 　 　 　 　 　 　 　 公同共有1/3 連帶負擔1/3 13 陳明月(即林殿滉之繼承人)    14 林煒倫(即林殿滉之繼承人)    15 林姿宜(即林殿滉之繼承人)    16 林麗珠(即林殿滉之繼承人)    17 陳林麗霞(即林殿滉之繼承人)    18 江明鐘(即林殿滉之繼承人)    19 江奇峰(即林殿滉之繼承人)    20 江基銘(即林殿滉之繼承人)    21 林美良(即林殿滉之繼承人)    22 林美玲(即林殿滉之繼承人)    23 詹福來 1/21 1/21 1/21  總計 1/1 1/1 1/1